【裁判字號】    99,上訴,846
【裁判日期】    990430
【裁判案由】    誣告
【裁判全文】
臺灣高等法院臺中分院刑事判決         99年度上訴字第846號
上  訴  人  臺灣臺中地方法院檢察署檢察官
被      告  甲○○
上列上訴人因被告誣告案件，不服臺灣臺中地方法院98年度訴字
第4072號中華民國99年3月5日第一審判決（起訴案號：臺灣臺中
地方法院檢察署98年度偵字第27179號），提起上訴，本院判決
如下：
    主    文
上訴駁回。
    理    由
一、按依刑事訴訟法第350條、第361條、第362條、第367條規定
    ，不服地方法院之第一審判決而上訴者，須提出上訴書狀，
    並應敘述具體理由，為上訴必備之程式；其所提出之書狀未
    敘述上訴理由，或僅曾以言詞陳述上訴理由者，均應於上訴
    期間屆滿後20日內補提理由書於第一審法院。第一審法院經
    形式審查，認逾期未補提上訴理由者，應定期間先命補正；
    逾期未補正者，為上訴不合法律上之程式，應以裁定駁回。
    倘已提出上訴理由，但所提非屬具體理由者，則由第二審法
    院以上訴不合法律上之程式，判決駁回。而所謂具體理由，
    必係依據卷內既有訴訟資料或提出新事證，指摘或表明第一
    審判決有何採證認事、用法或量刑等足以影響判決本旨之不
    當或違法，而構成應予撤銷之具體事由，始克當之（例如：
    依憑證據法則具體指出所採證據何以不具證據能力，或依憑
    卷證資料，明確指出所為證據證明力之判斷如何違背經驗、
    論理法則）；倘僅泛言原判決認定事實錯誤、違背法令、量
    刑失之過重或輕縱，而未依上揭意旨指出具體事由，或形式
    上雖已指出具體事由，然該事由縱使屬實，亦不足以認為原
    判決有何不當或違法者（例如：對不具有調查必要性之證據
    ，法院未依聲請調查亦未說明理由，或援用證據不當，但除
    去該證據仍應為同一事實之認定），皆難謂係具體理由，俾
    與第二審上訴制度旨在請求第二審法院撤銷、變更第一審不
    當或違法之判決，以實現個案救濟之立法目的相契合，並節
    制濫行上訴（最高法院97年度臺上字第892號刑事判決意旨
    參照）。
二、上訴人即臺灣臺中地方法院檢察署檢察官不服原審判決提起
    上訴，其上訴理由謂：
  (一)誣告罪屬即成犯，一經行為人向有犯罪偵查權限之公務員提
    出捏造他人涉嫌刑事犯罪之指訴，使遭指訴者蒙受刑事訴追
    之風險，行為人之誣告犯行即屬成立，不因行為人事後更易
    其詞而解免誣告罪責。又是否有誣告他人犯罪之主觀犯意，
    應依行為人之言詞或書面指述內容加以客觀判斷。查本案被
    告既清楚知悉上開協議書上「張阿藝」之姓名為其本人所親
    簽，竟於該署98年度偵字第17652號案件偵查中，委由證人
    即該案之告訴代理人陳明發律師（下稱證人）於98年10月7
    日偵查庭開庭時當庭提出補充告訴狀，清楚指稱被害人等涉
    嫌偽造「張阿藝」之簽名，並載明「請鈞長一併追訴」，其
    誣告他人涉犯偽造文書罪責之犯嫌，已於上開案件承辦檢察
    官當庭收狀時成立，實無待贅言。而證人雖證述被告當日於
    開庭前是否有細看補充告訴狀內容，伊並不清楚云云，惟此
    顯係證人臆測之詞，且涉及證人本身是否為誣告罪之共犯，
    其所證述被告可能未細看補充告訴狀內容云云是否屬實？非
    無可疑。況被告既於開庭前有閱覽證人所撰補充告訴狀之機
    會，衡諸被告之年齡、學歷、社會經驗及智識程度，對補充
    告訴狀上有載明請檢察官一併追訴被害人等偽造文書犯嫌等
    語，豈可委為不知？再者，衡諸證人身為律師，對於被告坦
    承自己簽署「張阿藝」之姓名於卷附協議書上，卻又提出偽
    造文書告訴之舉，顯已涉嫌誣告罪嫌，應知之甚詳，果非被
    告有此授意，基於律師之職業倫理及專業判斷，當不致提出
    有此內容之補充告訴狀，也當不致於偵查庭中不立即更正此
    一顯然涉及誣告罪嫌之指述，是證人於原審審理中迴護被告
    犯嫌所言，是否全然屬實？更有可疑。復以律師代為撰狀、
    出庭協助委任人，均須花費時間、勞力及費用，狀紙上所書
    內容若與委任人本意不符，非但於日後請款時，可能遭受委
    任人質疑告訴內容有誤而拒絕給付律師費，尚有受委任處理
    事務竟違反委任人本旨之債務不履行民事責任；而果因此疏
    失，造成委任人之損害，更可能涉有民事侵權行為責任之問
    題。尤有甚者，更可能因此一疏失，遭受職業法庭施以懲戒
    之嚴重後果。是執業律師豈有可能未向委任人分析相關法律
    規定，並確認委任人之真意，即任意代為撰狀指述他人犯罪
    ，坐視不利於己之結果發生？進一步言之，被告於證人當庭
    提出上開補充告訴狀後，經承辦檢察官閱覽後，就狀內指述
    內容加以訊問時，被告自始未表示有撤回偽造文書告訴或更
    正告訴內容之意，此觀本署98年度偵字第17652號案件之98
    年10月7日訊問筆錄自明。凡此益徵被告對被害人追加提出
    偽造文書告訴之舉，乃符合被告之本意。退步言之，被告至
    遲於98年10月7日偵查庭結束後，已顯然知悉證人有對被害
    人等另行提出偽造文書之補充告訴，而於原承辦檢察官另於
    同年月13日傳喚被告及證人到庭時，被告仍未明確表示有更
    正告訴內容或撤回偽造文書告訴之旨，是被告主觀上有使被
    害人等受刑事偽造文書罪嫌追訴處罰之意圖，應已昭然若揭
    。
  (二)次查，證人所證述之內容，何以有迴護被告之意？此諒係出
    於被告因上開補充告訴狀之內容遭原承辦檢察官以誣告罪嫌
    偵辦起訴，正適足以顯示證人身為律師，竟未妥適為被告分
    析法律關係，提供妥當之學理及實務見解，俾供被告於衡量
    利害後，提出合法之告訴，於專業上已顯示出有不適任之情
    事，並可能涉有懲戒事由，遂將提出偽造文書告訴之舉，刻
    意模糊係導因於其與被告間就表意與接受訊息上之溝通誤會
    。詳言之，證人至遲於98年10月7日當日已然知悉補充告訴
    之內容與事實南轅北轍，顯係憑空捏造，竟仍坐視虛妄告訴
    之內容存在，冀圖使承辦檢察官因錯誤而發動偵查權，所為
    甚且有與被告共犯誣告之嫌，是其於本案審理中到庭作證時
    ，極力撇清干係，陳稱此係出於誤會，無非在企圖保全被告
    及自身，以免併遭刑事訴究及民事求償，此應屬迫於情勢所
    逼，故有上開迴護之詞。由此觀之，證人證述被告可能並未
    詳細閱讀上開補充告訴狀之內容，且被告並未明確表示要補
    充告訴被害人等涉嫌偽造文書，係伊誤會被告之本意而撰狀
    云云，是否屬實？饒值勘求。
  (三)至被告所指涉他人涉犯偽造文書之犯行是否果真屬實？該遭
    誣告之偽造文書犯行是否已逾越刑罰之追訴時效？均屬承辦
    檢察官於發動偵查後始能確定。而偵查作為之發動，除有相
    關法律所定最低度之程序要求外，為因應複雜之社會事實及
    日新月異之犯罪手法，立法者本無拘泥偵查機關應以一定形
    式查緝犯罪之本旨，是檢察官縱係當庭發現被告指述他人犯
    罪之內容可疑，旋於訊問被告後，立即發現其指述內容顯屬
    捏造，而非依檢察機關內部行政流程先行立案，並另行定期
    傳喚被告到庭說明，亦應認已發動偵查權；而遭被告誣告犯
    罪之被害人，其遭追訴之風險遭檢察官阻擋而降低或排除，
    此乃承辦檢察官明察結果，並無解於被害人遭追訴之風險仍
    存在之事實。況有關刑法第169條誣告罪之規定，對被誣告
    者可能遭追訴處罰之訴訟風險，本係抽象存在，非指必有實
    現之可能或已然實現時，被告之誣告犯行始能成立。而有關
    追訴權時效是否消滅，與遭誣告之人有無遭追訴之風險，推
    論上亦同斯理。詳言之，是否遭追訴與追訴時效是否消滅，
    本屬二事，此由刑事訴訟法第302條第2款規定追訴權時效消
    滅之案件，法院應就被告遭起訴之犯嫌為免訴判決，即可明
    之。是遭誣告之犯嫌縱有追訴權時效消滅之利益，仍可能遭
    偵查起訴，僅係法院應以兼含實體及程序性格之免訴判決為
    之，實難認遭誣告之被害人因時效問題而無遭訴追之風險。
    原審判決被告無罪之判決，尚難昭折服等語。
三、惟按採證認事本屬事實審法院之職權，證人供述是否真實可
    信，事實審法院得依證據法則，本於自由心證予以斟酌，作
    合理之比較，定其取捨，判決內若已論敘其何以作此判斷之
    心證理由，且所為取捨判斷不違背經驗法則或論理法則，即
    不生判決違背法令之問題。本件原判決認定被告甲○○被訴
    其與丙○○、乙○○間，因土地發生糾紛，明知88年5月26
    日協議書上立書人甲方「張阿藝」之署押，為其本身代理其
    母張阿藝所簽立，竟於98年10月7日，委由陳明發律師具狀
    提出偽造文書之告訴，指訴丙○○、乙○○於88年5月26日
    之協議書上偽造張阿藝之署押，而涉犯刑法第169條第1項之
    誣告罪嫌，屬不能證明犯罪，因而為無罪之諭知，已敘明認
    定事實之依據及憑以認定之理由，並就證人陳明發律師之證
    述，及參佐卷附前案告訴代理人陳明發律於98年10日7日偵
    查庭當庭提出為告訴人所書寫之刑事追加及補充告訴狀（98
    年度偵字第17652號卷第8頁背面至第9頁背面），與是日被
    告對檢察官就協議書上「張阿藝」之署押係由何書寫之應訊
    情形等相關事證，詳加指駁說明，所為採證論敘並無違背證
    據法則、經驗法則或論理法則情事。上訴意旨上開指摘不過
    係就卷內相同之證據資料，為不同之評價及推測，並未指出
    原審判決之採證有何悖於證據法則、經驗法則或論理法則之
    具體違誤情形。考其上訴理由，多係以前案告訴代理人具律
    師專業能力，基於律師專業能倫理及專業判斷，如非當事人
    之授意，不致於提出作偽造文書之告訴狀，且於告訴狀提出
    前，不可能未向當事人為相關法律規定之分析，並以前案之
    告訴人即本案被告，經檢察官訊問後，未撤回偽造文書之告
    訴等情，而推認前案之告訴人即本案被告被告有誣告之犯意
    云云。惟參以我國司法實務，告訴代理人或辯護人臨庭始提
    出書狀者，所在多有，不必然悉能事先照會當事人，觀諸上
    開前案之告訴人代理人即證人陳明發律師於98 年10月7日為
    該案告訴人即本案被告具狀提出偽造文書之刑事追加及補充
    告訴狀，其狀尾僅有律師之用印，並無告訴人之用印，而該
    書狀又係當庭提出，自無從遽認該案告訴人即本案被告事先
    已全然瞭解該追加告訴書狀之內容。至於身為律師之告訴代
    理人於庭前如何準備訴訟資料，於訴訟中如何為攻擊防禦，
    以及檢察官於偵訊中是否全然掌握當事人之真意而加以訊問
    ，檢察官是否就可疑之處為後續之偵查等等，凡此均涉及專
    業，不僅無從期待不諳法律之告訴人具有相同之專業能力，
    亦非告訴人能加以左右，自不應責由尋常人之告訴人承擔責
    任。且告訴代理人係受當事人之委任而為訴訟行為，不得違
    反當事人之意思，其與當事人意思相左，自應以當事人之表
    示為準。本案雖經前案之告訴人代理人即證人陳明發律師於
    98年10月 7日為該案告訴人即本案被告具狀提出偽造文書之
    刑事追加及補充告訴狀，然於是日經檢察官問以：「是否還
    要告偽造文書？」，前案告訴人即本案被告即答以：「宋張
    阿藝，這是我寫的沒有錯」等語（98年度偵字第17652號卷
    第7頁背面），則98年10月7日由前案告訴代理人當庭提出之
    刑事追加及補充告訴狀所載意旨，即與該案告訴人即本案被
    告當時之意思明顯不符，自難認前案告訴人即本案被告於斯
    時已有訴追丙○○、乙○○偽造文書之真意。而檢察官於其
    後既未再訊問前案告訴人即本案被告「是否要撤回告訴」，
    自無從期待當事人得以進一步表明。
四、上訴意旨既未進一步舉證被告有何誣告罪嫌，僅認原審在採
    證及認定事實上有誤，雖由上訴人上開上訴理由形式上觀之
    ，上訴人似已有指摘或表明第一審判決有何採證認事、用法
    等不當及違法之處，惟上訴人所列上訴理由，實非依據卷內
    訴訟資料或提出新事證，指摘或表明第一審判決有何足以影
    響判決本旨之不當或違法，而構成應予撤銷之具體事由，不
    過純係上訴人所持法律見解不同所生之採證認定歧異，自難
    認符合首揭之上訴具體理由，本件上訴自不合法定上訴程式
    ，應予駁回，並不經言詞辯論為之。
據上論斷，應依刑事訴訟法第367條前段、第372條，判決如主文
。
中    華    民    國    99    年    4     月    30    日
            刑事第五庭  審判長法  官  趙  春  碧
                              法  官  林  宜  民
                              法  官  賴  恭  利
上列正本證明與原本無異。
檢察官得上訴。
如不服本判決應於收受送達後10日內，向本院提出上訴書狀，其
未敘述上訴之理由者，並得於提起上訴後10日內向本院補提理由
書 (均須按他造當事人之人數附繕本)。
                              書記官  林  育  萱
中    華    民    國    99    年    4     月    30    日

司法院資訊處製作；財團法人民間司法改革基金會備份。
